臺灣板橋地方法院刑事判決　　　　　　 95年度交易字第441號
公　訴　人　臺灣板橋地方法院檢察署檢察官
被　　　告　甲○○○
選任辯護人　金振傑律師
上列被告因過失致死案件，經檢察官提起公訴（95年度調偵字第
85號），本院判決如下：
    主  文
甲○○○因過失致人於死，處有期徒刑陸月，如易科罰金以銀元
佰元折算壹日。
    事  實
一、甲○○○於民國94年9 月8 日14時10分許，於臺北縣板橋市
    ○○路○ 段26號前騎樓處，騎乘車牌號碼JGE-743 號重型機
    車欲越中山路二段車道駛入觀光街，本應注意在騎樓及人行
    道不得騎乘機車，而當時天氣為晴、路面乾燥、平直、無缺
    陷，惟在臺北縣板橋市○○路○ 段24號、26號前有一白色小
    客車違規停於臺北縣板橋市○○路○ 段與觀光街交叉路口黃
    色網狀區，該車擋住其左方視線，更應注意行車前應注意前
    後左右有無障礙或車輛、行人，並應讓行進中之車輛優先通
    行，並無不能注意之情事，其竟疏於注意車前及左右來車狀
    況，貿然自上址騎樓處直接駛出過人行道，欲越板橋市○○
    路○ 段車道由東向西往臺北縣板橋市○○街方向行駛，適有
    陳黃淑津騎乘車牌號碼CNN- 660號重型機車沿臺北縣板橋市
    ○○路○ 段由南向北即臺北市方向行駛，甲○○○及陳黃淑
    津兩車均不及閃避對方，陳黃淑津所騎乘之上開機車之右踏
    板處與甲○○○所騎機車左踏板處發生撞擊，致陳黃淑津因
    而人車倒地，受有外傷性顱內出血、雙側胸部挫傷合併出血
    之傷害，嗣經甲○○○託人報警並通知救護車，將陳黃淑津
    送往臺北縣板橋市財團法人徐元智先生醫藥基金會設亞東紀
    念醫院（下稱亞東紀念醫院）急救，惟陳黃淑津延至94年9
    月9 日14時許，仍因外傷性顱內出血導致中樞神經休克不治
    死亡。甲○○○於交通事故發生後即託人以電話報警，並報
    明肇事人姓名、地點，請員警前往處理而自首，進而接受本
    案裁判。
二、案經陳黃淑津之子女乙○○、丙○○訴由臺灣板橋地方法院
    檢察署檢察官偵查起訴。
    理  由
甲、證據能力部分：
一、對於本件檢察官所提臺北縣政府警察局海山分局交通分隊道
    路交通事故現場圖、調查報告表（一）（二）、道路交通事
    故肇事人自首情形紀錄表、財團法人徐元智先生醫藥基金會
    設亞東紀念醫院出具之被害人傷勢診斷證明書、台灣省台北
    縣區車輛行車事故鑑定委員會95年1 月5 日北縣鑑字第0945
    181454號函、臺灣省車輛行車事故覆議鑑定委員會95 年7月
    25日府覆議字第0950 10 0163號函、臺灣板橋地方法院檢察
    署相驗被害人屍體所開立之死亡證明書、驗斷書、勘驗筆錄
    、證人陳鴻傑於警詢之陳述等證據，被告及其辯護人於本院
    準備程序均表示對其證據能力並無意見，迄於本院言詞辯論
    終結亦未提出任何異議，本院認為該等證據之證明力均無明
    顯偏低之情形，為查明事實之必要，以之作為證據應屬適當
    ，依刑事訴訟法第159 條之5 規定，堪認得為證據使用。
二、又臺北縣政府警察局海山分局交通分隊道路交通事故調查報
    告表所附交通事故現場照片30張及案發路段錄影監視資料分
    為照相機及錄影機等機械設施拍錄所得，本身並不涉及陳述
    人之知覺或記憶有無錯誤之問題，核其性質非傳聞證據，不
    受刑事訴訟法第159 條第1 項傳聞法則之拘束，附此說明。
乙、得心證之理由：
一、訊據被告甲○○○固坦承有因騎乘重型機車與陳黃淑津所騎
    重型機車發生車禍致陳黃淑津傷重死亡之情事，惟矢口否認
    有過失致人於死之犯行，辯稱：伊騎出中山路時有看左右來
    車，但是陳鴻傑的車停在那邊，被害人沒有看到我，該車也
    有擋住我的視線，伊當時往觀光街是綠燈，是被害人闖紅燈
    ，所以伊沒有過失云云。辯護人為被告辯護稱：被告當時因
    下班騎乘置於臺北縣板橋市○○路○ 段26號騎樓下之JGE-74
    3 號重型機車，自騎樓至中山路2 段26號前等紅綠燈，並非
    直接橫越中山路往觀光街方向行駛，等待綠燈欲騎乘之際被
    陳黃淑津騎乘之機車猛然撞上機車左前輪及左後視鏡，因閃
    避不及，致機車倒地，被告受有左手拇指傷害，而陳黃淑津
    因機車前輪右手把撞擊被告之車子後，失去重心機車前衝後
    左轉而倒地，陳黃淑津因車速過快，安全帽脫落頭部著地。
    被告被撞時是靜止狀態，所以被告人未倒地，且被告係在等
    綠燈時被撞到，而非撞人；又證人陳鴻傑證稱陳黃淑津算是
    她這行向車陣之最後一台車，及車輛行車事故鑑定委員會鑑
    定意見書認定被告無闖紅燈之可能，本件車禍肇事者應係陳
    黃淑津本人，被告並無過失，請諭知被告無罪等語。
二、經查：
（一）被告與被害人陳黃淑津於上揭時、地發生車禍，致陳黃淑
      津受有外傷性顱內出血、雙側胸部挫傷合併出血，並因該
      外傷性顱內出血導致中樞神經休克不治死亡之事實，經被
      告於警詢、偵查中供述明確，並有臺北縣政府警察局海山
      分局交通分隊道路交通事故現場圖、調查報告表（一）（
      二）、交通事故現場照片30張、財團法人徐元智先生醫藥
      基金會設亞東紀念醫院出具之診斷證明書在卷可資佐證，
      而被害人陳黃淑津確因本件車禍受有外傷性顱內出血導致
      中樞神經休克而死亡，亦經臺灣板橋地方法院檢察署檢察
      官督同檢驗員相驗屬實，有相驗屍體證明書、驗斷書、勘
      驗筆錄等附卷可憑。
（二）被告及其辯護人雖均辯稱被告對本件車禍事故之發生並無
      過失，且以上揭情詞置辯，然證人陳鴻傑於94年9 月8 日
      警詢時證稱：當時其在中山路2 段22至24號前左右停車下
      貨，在過程中先看到甲○○○在24至26號（當舖前）騎樓
      地前等紅綠燈，因為認識有互相打招呼，接著伊繼續回到
      停車處下貨，下貨至一半時突然聽到一聲碰撞，遂停下動
      作跑去查看才知道他們發生通事故，當時雙方機車都倒地
      ，而陳黃淑津躺在地上且鼻孔處有流血，而甲○○○則自
      行站起來並馬上對伊說「對方闖紅燈，我真倒楣被撞到。
      」等語。而本院就裝設於板橋市○○路○ 段26號劉全男店
      門前兩支監視器所照攝車禍發生當日部份之錄影光碟，於
      96 年1月17日勘驗製有勘驗筆錄在卷，並於同年2 月12日
      審理時當庭播放，由該光碟所播放畫面並參酌臺北縣政府
      警察局海山分局交通分隊道路交通事故現場圖、調查報告
      表（一）（二）及所附交通事故現場照片可知，被告係由
      中山路2 段26號騎樓地騎出機車過人行道而進入臺北縣板
      橋市○○路○ 段車道，甫出騎樓越過一白色自小客車入中
      山路2 段車道時，即忽然倒下。核與證人陳鴻傑所證述雙
      方機車都倒地，甲○○○自行站起之情節相符，又依臺北
      縣政府警察局海山分局交通分隊道路交通事故調查報告表
      所附交通事故現場車損照片（94年度偵字第17971 號偵查
      卷第39頁上）所示，被害人陳黃淑津所騎乘之機車之右踏
      板處與甲○○○所騎機車左踏板處發生撞擊，顯見被告所
      騎機車與陳黃淑津發生碰撞當時並非靜止狀態，而係機車
      已起駛中，陳黃淑津並有為閃避動作，且在兩車撞擊之後
      ，被告人、車倒地，被告自行站起，是被告及其辯護人辯
      稱被告係在等綠燈時被撞到，被撞時是靜止狀態，被告人
      未倒地，並非被告撞人等語，應不足採。
（三）另本件經送臺灣省臺北縣區車輛行車事故鑑定委員會鑑定
      及臺灣省車輛行車事故覆議鑑定委員會覆議，其分析意見
      雖認：（１）依照現場錄影光碟播放被告之駕駛行為，研
      判被告未依號誌行駛（闖紅燈）之可能性不高。（２）陳
      黃淑津駕駛普通重型機車是否闖紅燈？搶黃燈？或是綠燈
      最後一秒駛入路口，均無法回推計算。（3） 不明自小客
      車路口內停車有違規定，至於該車是否影響甲○○○等二
      人觀察路況、燈號之視線，也因錄影帶拍攝之角度，無法
      查證。此有該等委員會95年1 月5 日北縣鑑字第09451814
      54號函、95年7 月25日府覆議字第0950100163 號 函在卷
      可稽。然上述鑑定意見未明確指出究係何者違反號誌規定
      ，且未審酌被告違規於騎樓及人行道騎乘機車之情形，而
      證人陳鴻傑於94年9 月8 日警詢時證稱：伊沒有看到他們
      雙方的行車號誌，但是陳黃淑津算是她這行向車陣中的最
      後一台車，因為事故發生後伊馬上跑到該事故地點察看，
      當時中山路往台北方向車道都沒有車等語，則陳黃淑津為
      該行向綠燈通過該路口車陣之最後一台車，亦無法排除此
      可能性，至於證人陳鴻傑雖證稱被告曾在車禍發生後對其
      提及「對方闖紅燈，我真倒楣」云云，然此為證人陳鴻傑
      轉述被告所言，證人陳鴻傑未親身目擊本件車禍發生地點
      之交通號誌時相，被告以上開鑑定意見及證人陳鴻傑之證
      詞辯稱係陳黃淑津闖紅燈，殊無可採，上開鑑定意見尚不
      足據為被告有利之認定。
（四）按機器腳踏車不得在人行道行駛，而所謂人行道亦包括專
      供行人通行之騎樓。又行車前應注意前後左右有無障礙或
      車輛行人，並應讓行進中之車輛行人優先通行。駕駛人駕
      駛汽車，應遵守道路交通標誌、標線、號誌之指示，並服
      從交通指揮人員之指揮。道路交通安全規則第99條第1 項
      第6 款、道路交通管理處罰條例第3 條第3 款、道路交通
      安全規則第89條第1 項第6 款、第90條分別定有明文。被
      告於上揭時地騎乘機車，自應注意前開規定，而依當時天
      氣晴、路面乾燥、平直、無缺陷等情形，被告並無不能注
      意之情事，竟不注意左方因有證人陳鴻傑違規停放白色自
      用小客車妨礙視線時，其起駛時更應注意左方行進中之來
      車、禮讓其先行，而貿然自騎樓及人行道處駛出進入車道
      、導致本案交通事故之發生，且造成被害人陳黃淑津受有
      外傷性顱內出血、雙側胸部挫傷合併出血之傷害，並因外
      傷性顱內出血導致中樞神經休克不治死亡，則被告就本案
      交通事故之發生，自有過失，其過失行為與被害人陳黃淑
      津死亡結果之發生，亦具有相當因果關係無誤。本件事證
      明確，被告因過失致人於死之犯行，堪以認定，應予依法
      論科。
丙、論罪科刑之理由：
一、查被告行為後，刑法施行法已於95年6 月14日增訂同法第1
    條之1 規定，並自95年7 月1 日施行，其將刑法分則所定罰
    金之貨幣單位均改為新台幣，並分別提高為3 倍或30倍；另
    刑法第33條第5 款關於罰金刑之規定、第62條自首減刑及第
    41條關於易科罰金之折算標準等規定，均已於94年2 月2 日
    修正公布，並同自95年7 月1 日施行。按同於95年7 月1 日
    修正施行之刑法第2 條規定，乃係關於修正前後刑法比較適
    用之準據法，其本身無關行為可罰性要件之變更，故於95年
    7 月1 日前揭法律修正施行後，如有涉及比較修正前後刑法
    之問題，即應逕依修正後刑法第2 條第1 項規定，為「從舊
    從輕」之比較（參見最高法院95年度第8 次刑事庭會議決議
    意旨），茲分述之：
（一）刑法分則編各罪所定罰金之貨幣單位原為銀元，且依修正
      前刑法第33條第5 款規定，罰金刑為1 銀元以上，而有關
      罰金倍數之調整及銀元與新台幣之折算標準，則定有「罰
      金罰鍰標準條例」及「現行法規所定貨幣單位折算新台幣
      條例」，除罰金以1 銀元折算3 元新台幣外，並將72年6
      月26日以前修正之刑法部分條文罰金數額提高2 至10倍，
      其後修正者則不再提高倍數；嗣修正後刑法第33條第5 款
      則將罰金刑提高為新台幣1 千元以上，並以百元計算之，
      且因刑法第33條第5 款所定罰金貨幣單位既已改為新台幣
      ，刑法分則編各罪所定罰金之貨幣單位亦應配合修正為新
      台幣，且考量刑法修正施行後，不再適用「現行法規所定
      貨幣單位折算新台幣條例」，為使刑法分則編各罪所定罰
      金之最高數額與刑法修正前趨於一致，故增訂刑法施行法
      第1 條之1 規定，將刑法分則編各罪所定罰金之貨幣單位
      均改為新台幣，並將72年6 月26日以前修正之刑法部分條
      文罰金數額提高為30倍，其後修正者則提高為3 倍。是以
      刑法分則編有關第276 條第1 項過失致死罪所定罰金刑之
      最高數額，於上開規定修正後仍屬一致，並無不同；但其
      罰金刑之最低數額，則比修正前提高，從而自以修正前之
      規定較為有利。
（二）刑法第62條前段有關自首減刑例之規定，依修正前規定係
      必減輕其刑；而修正後則規定得減輕其刑，依新法第2條
      第1 項規定，比較修正前後刑法第62條前段規定結果，以
      修正前之規定有利於被告。
（三）據此，前揭刑法施行法第1 條之1 之增訂及刑法第33條第
      5 款之修正，乃係刑法分則編各罪所定罰金刑之刑罰法律
      效果之變更，前揭刑法第62條前段有關減刑規定之變更，
      則相當於科刑規範事項之變更，自應依刑法第2 條第1 項
      規定，綜合罪刑全部結果，整體為新舊法之「從舊從輕」
      比較（參見最高法院24年上字第4634號判例意旨、27年上
      字第261 號判例意旨）。核被告所為係犯刑法第276 條第
      1 項之過失致死罪。另查被告於車禍肇事後即託人以電話
      報警，並報明肇事人姓名、地點，請員警前往處理，此有
      臺北縣政府警察局海山交通分隊道路交通事故肇事人自首
      情形紀錄表在卷可查，是被告對於未被發覺之犯罪自首而
      接受裁判，應依修正前刑法第62條前段之規定，減輕其刑
      。爰審酌被告因過失騎乘機車發生車禍而致被害人死亡，
      對被害人及其家屬所造成無法回復之損害，以及犯後否認
      犯行，事後未與被害人家屬達成和解賠償其損害，並衡被
      告過失之程度等一切情狀，量處如主文所示之刑，以示懲
      戒。又關於易科罰金之折算標準，除刑法第41條第1 項有
      所修正外，罰金罰鍰提高標準條例於95年4 月28日修正，
      並自同年7 月1 日起生效施行。修正前刑法第41條第1 項
      前段規定：「犯最重本刑為五年以下有期徒刑以下之刑之
      罪，而受六個月以下有期徒刑或拘役之宣告，因身體、教
      育、職業、家庭之關係或其他正當事由，執行顯有困難者
      ，得以一元以上三元以下折算一日，易科罰金。」再依修
      正前罰金罰鍰提高標準條例第2 條：「依刑法第四十一條
      易科罰金或第四十二條第二項易服勞役者，均就其原定數
      額提高為一百倍折算一日；法律所定罰金數額未依本條例
      提高倍數，或其處罰法條無罰金刑之規定者，亦同。」之
      規定，被告行為時之易科罰金折算標準，應以銀元100 元
      、200 元、300 元折算一日，經折算為新臺幣後，應以新
      臺幣300 元、600 元、900 元折算一日。惟修正後刑法第
      41 條 第1 項前段規定：「犯最重本刑為五年以下有期徒
      刑以下之罪，而受六個月以下有期徒刑或拘役之宣告者，
      得以新臺幣一千元、二千元或三千元折算一日，易科罰金
      。」另修正後罰金罰鍰提高標準條例則刪除原第2 條之規
      定。是以比較修正前後刑法及罰金罰鍰提高標準條例結果
      ，自以修正前所定之易科罰金折算標準有利於被告，故本
      件適用修正前刑法第41條第1 項前段，及修正前罰金罰鍰
      提高標準條例第2 條之規定，諭知被告所處有期徒刑如易
      科罰金之折算標準。
丁、另本案因證人陳鴻傑於禁止臨時停車之黃色網狀線區○○○
    ○路口違規停車，致被告視線受有影響，本院認陳鴻傑同涉
    過失致人於死罪嫌，爰依職權告發，請檢察官另行依法處理
    ，併予敘明。
據上論斷，應依刑事訴訟法第299 條第1 項前段，刑法第2 條第
1 項前段、第276 條第1 項，修正前刑法第62條前段、第41條第
1 項前段，罰金罰鍰提高標準條例第1 條前段，修正前罰金罰鍰
提高標準條例第2條、現行法規所定貨幣單位折算新臺幣條例第2
條，判決如主文。
本案經檢察官郭學廉到庭執行職務。
中　　華　　民　　國    96　　年　　3 　　月　　5   　日
　　　　　　　　　刑事第一庭審判長法　官　陳恆寬
　　　　　　　　　　　　　　　  　法　官　陳福來
                                  法  官  張江澤
以上正本證明與原本無異
如不服本判決應於送達後10日內向本院提出上訴狀
中　　華　　民　　國　　96　　年　　3 　　月　　5 　　日
    　　                          書記官  張惠芳
附錄本案論罪科刑法條全文：
刑法第二百七十六條第一項
因過失致人於死者，處二年以下有期徒刑、拘役或二千元以下罰
金。
